---
---

```{r setup, include=FALSE}
knitr::opts_chunk$set(echo = TRUE)
```

# [1.iris데이터] (분류에 적합한 데이터)
```{r}
head(iris)
str(iris)

iris3  # 3차원 배열형태로 저장
```


# [2.파일입출력]
# csv파일 입출력
```{r}
# csv파일을 데이터프레임으로 읽기
read.csv(
  file,
  header = FALSE,
  na.strings = "NA",  # 기본값은 "NA", "NA"로 저장된 문자열들은 R의 NA로 저장
  stringsAsFactors = default.stringsAsFactors()  # 문자열을 팩터로 저장할지, 문자열로 저장할지 지정, 기본=TRUE
)

# 데이터프레임을 csv로 저장
write.csv(
  x, 
  file = "",
  row.names = TRUE  # TRUE이면 행 이름을 csv파일에 포함해 저장
)
```

```{r}
a <- read.csv("a.csv")
str(a)

b <- read.csv("b.csv")
names(b) <- c("id", "name", "score")
str(b)  # name이 factor형태
x$name <- as.character(x$name)

# 처음부터 문자열을 팩터가 아닌 문자열 타입으로 인식
a_string <- read.csv("a.csv", stringsAsFactors = FALSE)
str(a_string)

# 숫자 들어와야하는 곳에 문자 -> NA처리
c <- read.csv("c.csv", na.strings = c("NIL"))

write.csv(c, "d.csv", row.names = FALSE)
# row.names = FALSE이면 앞에 순서를 나타내는 열이 존재하지 않음
# row.names를 지정하지 않으면 순서를 나타내는 열이 생긴채로 csv파일로 저장됨
```

# 객체의 파일 입출력
```{r}
# save: 저장
save(
  ...,                 # 저장할 객체의 이름
  list = character(),  # 저장할 객체의 이름을 벡터로 지정할 경우 ... 대신 사용
  file                 # 파일명
)

# load: 파일로부터 객체를 메모리로 읽어들인다
load(
  file  # 파일명
)
```

```{r}
rm(list = ls())
a <- 1:5
b <- 6:10
c <- 11:15
save(list = ls(), file = "abc.RData")
```

```{r}
rm(list = ls())
ls()  # character(0)

load("abc.RData")
ls()  # [1] "a" "b" "c"
```


# [3.데이터프레임의 행과 컬럼 합치기]
# rbind
```{r}
rbind(c(1, 2, 3), c(4, 5, 6))
#      [,1] [,2] [,3]
# [1,]    1    2    3
# [2,]    4    5    6

x <- data.frame(id=c(1, 2), name=c("a", "b"), stringsAsFactors=F)
y <- rbind(x, c(3, "c"))
y
#   id  name
# 1  1     a
# 2  2     b
# 3  3     c
```

# cbind
```{r}
cbind(c(1, 2, 3), c(4, 5, 6))
y <- cbind(x, greek=c("alpha", "beta"))
y <- cbind(x, greek=c("alpha", "beta"), stringsAsFactors=F)

# 데이터 프레임에 새로운 컬럼을 추가: cbind( )를 사용하지 않고 df$colname <- data 형태로도 추가 가능
```


# [4.apply 계열함수]
# apply()
#  - 배열 또는 행렬에 주어진 함수를 적용한 뒤 그 결과를 벡터, 배열, 리스트로 반환
#  - 배열 또는 행렬에 적용
#  - 행렬의 행 또는 열방향으로 특정 함수를 적용
```{r}
apply(
  X,          # 배열 또는 행렬
  MARGIN = ,  # 함수 적용 방향: 1=행, 2=열, c(1,2)는 행과열 모두 의미
  FUN =       # 적용함수
)
# 반환값
# 1. FUN이 길이 1인 벡터들을 반환한 경우 벡터
# 2. FUN이 길이 1보다 큰 벡터들을 반환한 경우 행렬
# 3. FUN이 서로 다른 길이의 벡터들을 반환한 경우 리스트
```

```{r}
d <- matrix(1:9, ncol = 3)
d

apply(d, 1, sum)
apply(d, 2, sum)
```

```{r}
head(iris)

apply(iris[,1:4], 2, sum)
# Sepal.Length  Sepal.Width Petal.Length  Petal.Width 
#        876.5        458.6        563.7        179.9

colSums(iris[,1:4])  # 바로 위의 apply와 동일한 결과
# colSums(), colMeans(), rowSums(), rowMeans() 존재
```

# lapply()
#  - list반환
```{r}
lappy(
  X,    # 벡터,리스트,표현식,데이터 프레임
  FUN,  # 적용할 함수
  ...   # 추가인자, 이 인자들은 FUN에 전달
)

# unlist: 리스트를 벡터로 변환(반환값 벡터)
unlist(
  X,                  # R객체, 보통 리스트 또는 벡터 
  recursive = FALSE,  # x에 포함된 리스트 역시 재귀적으로 변환할지 여부
  use.names = TRUE    # 리스트 내 값의 이름을 보존할지 여부
)

# do.call: 함수를 리스트로 주어진 인자에 적용하여 결과반환(반환값 호출결과)
do.call(
  what = ,  # 호출할 함수
  args =    # 함수에 전달할 인자의 리스트
)
```

```{r}
result <- lapply(1:3, function(x) {x*2})
result
# [[1]]
# [1] 2
# 
# [[2]]
# [1] 4
# 
# [[3]]
# [1] 6

result[[1]]
# [1] 2

unlist(result)  # [1] 2 4 6

lapply(iris[, 1:4], mean)
# $Sepal.Length
# [1] 5.843333
# 
# $Sepal.Width
# [1] 3.057333
# 
# $Petal.Length
# [1] 3.758
# 
# $Petal.Width
# [1] 1.199333
```

# sapply()
#  - lapply()와 유사하지만, 리스트 대신 행렬, 벡터 등의 데이터 타입으로 결과 반환
#  - 한가지 타입만 저장 가능한 데이터 타입인 벡터 또는 행렬 반환
# FUN이 한개의 값 반환
```{r}
x <- sapply(iris[, 1:4], mean)
# Sepal.Length  Sepal.Width Petal.Length  Petal.Width 
#     5.843333     3.057333     3.758000     1.199333 

class(sapply(iris[, 1:4], mean))  # numeric

# 반환한 벡터 데이터 프레임으로 변환
as.data.frame(x)
#                        x
# Sepal.Length    5.843333
# Sepal.Width     3.057333
# Petal.Length    3.758000
# Petal.Width     1.199333

as.data.frame(t(x))
#     Sepal.Length  Sepal.Width Petal.Length  Petal.Width 
#  1      5.843333     3.057333     3.758000     1.199333

# 각 컬럼의 데이터 타입 구하기
sapply(iris, class)
# Sepal.Length  Sepal.Width Petal.Length  Petal.Width      Species 
#    "numeric"    "numeric"    "numeric"    "numeric"     "factor" 
```

# FUN이 두개 이상의 값 반환
```{r}
y <- sapply(iris[, 1:4], function(x) {x > 3})
class(y)  # [1] "matrix" "array" 
head(y)
#      Sepal.Length Sepal.Width Petal.Length Petal.Width
# [1,]         TRUE        TRUE        FALSE       FALSE
# [2,]         TRUE       FALSE        FALSE       FALSE
# [3,]         TRUE        TRUE        FALSE       FALSE
```

# tapply()
#  - 그룹별로 함수를 적용하기 위한 apply 계열함수
#  - 배열로 반환
#  - 클러스터링 알고리즘 수행 후 같은 클러스터에 속한 데이터들의 x좌표의 평균, y좌표의 평균을 계산
```{r}
tapply(
  X,      # 벡터
  index,  # 데이터를 그룹으로 묶을 색인, 팩터를 지정해야하며 팩터가 아닌 타입이 지정되면 팩터로 형변환
  FUN,    # 각 그룹마다 적용할 함수,
  ...     # 추가인자, 이 인자들은 FUN에 전달
)

# 1~10까지의 합 
tapply(1:10, rep(1, 10), sum)
#  1 
# 55

# 짝수와 홀수 합
tapply(1:10, 1:10 %% 2, sum)
#  0  1 
# 30 25 
```

```{r}
m <- matrix(1:8,
            ncol = 2,
            dimnames = list(c("spring", "summer", "fall", "winter"),
                       c("male", "female")))

# 성별, 분기별 그룹
tapply(m, list(c(1, 1, 2, 2, 1, 1, 2, 2),
               c(1, 1, 1, 1, 2, 2, 2, 2)), sum)
#   1  2
# 1 3 11
# 2 7 15
```

# mapply()
#  - sapply()와 유사하지만, 다수의 인자를 함수에 넘긴다
```{r}
mapply(
  FUN,  # 실행할 함수 
  ...   # 적용할 인자
)

mapply(rnorm,
       c(1, 2, 3),     # n
       c(0, 10, 100),  # mean
       c(1, 1, 1)      # sd
)
```


# [5.데이터를 그룹으로 묶은 후 함수 호출하기]
```{r}
install.packages("doBy")
library(doBy)
```

# summaryBy()
#  - 데이터프레임을 컬럼 값에 따라 그룹으로 묶은 후 요약값 계산
```{r}
doBy::summary_by(
  formula,               # 요약을 수행할 포뮬러 
  data = parent.frame()
)

summary(iris)
#   Sepal.Length    Sepal.Width     Petal.Length    Petal.Width          Species  
#  Min.   :4.300   Min.   :2.000   Min.   :1.000   Min.   :0.100   setosa    :50  
#  1st Qu.:5.100   1st Qu.:2.800   1st Qu.:1.600   1st Qu.:0.300   versicolor:50  
#  Median :5.800   Median :3.000   Median :4.350   Median :1.300   virginica :50  
#  Mean   :5.843   Mean   :3.057   Mean   :3.758   Mean   :1.199                  
#  3rd Qu.:6.400   3rd Qu.:3.300   3rd Qu.:5.100   3rd Qu.:1.800                  
# Max.   :7.900   Max.   :4.400   Max.   :6.900   Max.   :2.500

# Sepal.Width, Sepal.Length를 Species별로 요약
x <- doBy::summaryBy(Sepal.Width + Sepal.Length ~ Species, iris)
#      Species   Sepal.Width.mean   Sepal.Length.mean
# 1     setosa              3.428               5.006
# 2 versicolor              2.770               5.936
# 3  virginica              2.974               6.588
```

# orderBy()
#  - 그룹으로 묶는 기능은 없다
```{r}
# order
order(
  ...,               # 정렬데이터
  na.last = TRUE,    # na.last는 NA값을 정렬한 결과의 어디에 둘 것인지를 제어
                     # na.last = TRUE는 NA값을 정렬한 결과의 마지막에둔다.
                     # na.last = FALSE는 정렬한 값의 처음에 둔다.
                     # na.last = NA는 NA값을 정렬 겱롸에섷 제외
  decreasing = TRUE
)

# orderBy(): 반환값은 order와 동일
doBy::orderBy(
  formula,  # 정렬할 기준을 지정한 표물러
            # ~의 좌측은 무시하며, ~우측에 나열한 이름에 따라 데이터 정렬
  data
)
```

```{r}
# order
iris[order(iris$Sepal.Length, iris$Sepal.Width), ]

# orderBy()
# 모든 데이터를 Sepal.Width로 정렬
doBy::orderBy(~ Sepal.Width, iris)

# 모든 데이터를 Species, Sepal.Width 순으로 정리
doBy::orderBy(~ Species + Sepal.Width, iris)
```

# sampleBy()
#  - 데이터를 그룹으로 묶은 후, 각 그룹에서 샘플 추출
#  - base::sample()에 대응
```{r}
# base::sample()
sample(x,                # 샘플을 뽑을 데이터 벡터, 만약 길이1인 숫자 n이 지저되면 1:n에서 샘플이 선택
       size,             # 샘플의 크기
       replace = FALSE,  # 복원추출 여부
       prob =            # 데이터가 뽑힐 가중치
                         # ex. x=c(1,2,3)에서 두개의 샘플을 뽑되, 각 샘플이 뽑일 확룰은 50,20,30퍼이면
                         # size=2, prob=c(5, 2, 3) -> prob에 지정한 값의 합이 1일필요는 없다
)

# sampleBy()
doBy::sampleBy(
  formula,                # 우측에 나열한 이름에 따라 그룹으로 묶임
  frac=0.1,               # 추출할 샘플의 비율이며 기본값은 10%
  replace = FALSE,        # 복원추출 여부
  data = parent.frame(),  # 데이터를 추출할 데이터 프레임
  systematic = FALSE      # 계톡추출 사용여부(첫샘플을 추출한 뒤 동일한 간격에 있는 데이터를 추출하는 방법)
)

sample(1:10, 4)                  # 10 3 8 2 6
sample(1:10, 4, replace = TRUE)  # 8 1 6 6 10

iris[sample(NROW(iris), NROW(iris)), ]  # NROW(iris)는 주어젠 데이터프레임 또는 벡터의 행의 수 반환
```


# [6.데이터 분리 및 병합]
# split(): 주어진 조건에 따라 데이터 분리 
```{r}
# 결과는 리스트
split(
  x,  # 분리할 벡터 또는 데이터프레임
  f   # 분리할 기준을 저장한 팩터
)

# iris$Species에 따라 분리하고 결과를 리스트에 저장
split(iris, iris$Species)

# split()의 실행결과가 리스트이므로 split() 후 lapply()를 적용화면 iris의 종별 Sepal.Length의 평균을 구할수있음
lapply(split(iris$Sepal.Length, iris$Species), mean)
# $setosa
# [1] 5.006
# 
# $versicolor
# [1] 5.936
# 
# $virginica
# [1] 6.588
```

# subset(): 주어진 조건을 만족하는 데이터 선택
```{r}
subset(
  x,          # 일부를 취할 객체
  subset = ,  # 데이터를 취할 것인지 여부
  select =    # 데이터프레임의 경우 선택하고자하는 컬럼
)

# 특정 컬럼 선택
subset(iris, Species == "setosa")

# 특정 컬럼 제외
subset(iris, select = -c(Sepal.Length, Species))

# names()와 %in%을 사용해서 제외하는 방법과 비교
iris[, !names(iris) %in% c("Sepal.Length", "Species")]

```

# merge(): 데이터를 공통된 값에 기준해 병합
```{r}
merge(
  x,          # 병합할 데이터프레임 
  y, # 병합할 데이터프레임
  by,           
  by.x = by,
  by.y = by,
  all = FALSE,  # all.x, all.y를 이용해 x, y중 특정 쪽에 공통된 값이 없더라도 항상 결과에 포함되게 할 수 있다.
                # all은 공통된 값이 x, y중 한쪽에 없을 때의 처리. 
                # 기본값은 FALSE -> x,y모두에 공통된 데이터가 있을 때만 해당 행이 병합결과에 포함
                # TRUE -> x,y중 한쪽에 공통된 값을 가지는 행이 없으면 해당쪽을 NA로 채워 병합 -> x,y의 전체행이 결과에 포함
  all.x = ,
  all.y = 
)

# -------------------------------------------------------------------------------------------------------------------------------------------

x <- data.frame(name = c("a", "b", "c"), math = c(1, 2, 3))
y <- data.frame(name = c("b", "a", "c"), english = c(4, 5, 6))
merge(x, y)
#   name  math  english
# 1    a     1        5
# 2    b     2        4
# 3    c     3        6

cbind(x, y)
#   name  math  name  english
# 1    a     1     b        4
# 2    b     2     a        5
# 3    c     3     c        6

# -------------------------------------------------------------------------------------------------------------------------------------------

x <- data.frame(name = c("a", "b", "c"), math = c(1, 2, 3))
y <- data.frame(name = c("a", "b", "d"), english = c(4, 5, 6))
merge(x, y)
#   name  math  english
# 1    a     1        4
# 2    b     2        5

merge(x, y, all = TRUE)
#   name  math  english
# 1    a     1        4
# 2    b     2        5
# 3    c     3       NA
# 4    d    NA        6 
```


# [7.데이터 정렬]
# sort()
```{r}
sort(
  x,
  decreasing = FALSE,
  na.last = NA
  # 값을 정렬한 결과의 어디에 둘건지 제어.
  # na.last=TRUE -> NA값을 정렬한 결과의 마지막에 둔다.
  # na.last=FALSE -> 정렬한 값의 처음에 둔다
  # na.last=NA -> NA값을 정렬결과에서 제외
)
```

# order()
# 반환값이 index
```{r}
x <- c(20, 11, 33, 50, 37)
order(x, decreasing = TRUE)  # 4 5 3 1 2

iris[order(iris$Sepal.Length, iris$Petal.Length), ]
```


# 데이터 프레임 컬럼 접근
# with(): 코드블록 안에서 필드이름만으로 데이터를 곧바로 접근 가능
```{r}
# 반환값은 expr의 평가값
with(
  data,  # 환경을 만들 데이터
  expr,  # 평가할 표현식, expr의 예 -> {...}
)

print(mean(iris$Sepal.Length))
print(mean(iris$Sepal.Width))
# 위의 두 명령은 컬럼을 접근할 때마다 매번 iris$colname 형태로 코드를 적어야했다.
# with를 사용하면 각 컬럼을 곧바로 접근할 수 있음
with(
  iris,
  {
    mean(iris$Sepal.Length)
    mean(iris$Sepal.Width)
  }
)
# [1] 5.843333
# [1] 3.057333
```

# within(): with()와 동일한 기능, 데이터에 저장된 값을 손쉽게 변경
```{r}
x <- data.frame(val = c(1, 2, 3, 4, NA, 5, NA))
#   val
# 1   1
# 2   2
# 3   3
# 4   4
# 5  NA
# 6   5
# 7  NA
x <- within(x, {
  valk <- ifelse(is.na(val), median(val, na.rm=TRUE), val)
})
# x$val[is.na(x$val)] <- median(val, na.rm=TRUE)와 동일
#   val
# 1   1
# 2   2
# 3   3
# 4   4
# 5   3
# 6   5
# 7   3
```

```{r}
# 결측치를 해당 종의 중앙값으로 바꾸기
iris[1, 1] = NA
iris

median_per_species <- sapply(split(iris$Sepal.Length, iris$Species), median, na.rm=TRUE)
iris <- within(iris,{
  Sepal.Length <- ifelse(is.na(Sepal.Length), median_per_species[Species], Sepal.Length)
})
```

# attach(): attach()이후 코드에서는 필드 이름만으로 데이터를 바로 접근가능
# detach(): detach()이후 코드에서 더이상 필드이름으로 데이터를 곧바로 접근할 수 없게 함
# search(): R 객체에 대한 검색경로 반환


# [8.조건에 맞는 데이터의 색인 찾기]
```{r}
# 1.which(): 조건이 참인 색인 반환
which(
  x  # 논리값 벡터 도는 배열
)

# 2.which.max(): 최댓값의 위치 반환
which.max(
  x  # 숫자벡터
)

# 3.which.min(): 최소값의 위치 반환
which.min(
  x  # 숫자벡터
)
```

```{r}
# 행반환1
subset(iris, Species == "setosa")

# 행반환2
# 색인에 진리값이 지정되도록 조건적기
iris[iris$Species == "setosa", ]

# 조건만족하는 행의 색인 반환
which(iris$Species == "setosa")

which.max(iris$Sepal.Length)
which.min(iris$Sepal.Length)
```


# [9.그룹별 연산]
```{r}
# aggregate: 데이터를 분할하고 각 그룹마다 요약치 계산
aggregate(
  x,   # R의 객체
  by,  # 그룹으로 묶을 값의 리스트
  FUN  # 그룹별로 요약치 계산에 사용할 함수
)

aggregate(
  formula,    # y ~ x형태로 y는 계산에 사용될 값이며, x는 그룹으로 묶을 때 사용할 기준값
  data,       # formula를 적용할 데이터
  FUN         # 그룹별로 요약치 계산에 사용할 함수
)
```

```{r}
aggregate(Sepal.Width ~ Species, iris, mean)
#      Species  Sepal.Width
# 1     setosa        3.428
# 2 versicolor        2.770
# 3  virginica        2.974

# 같은결과
tapply(iris$Sepal.Width, iris$Species, mean)
#  setosa versicolor  virginica 
#   3.428      2.770      2.974 
```


# [10.편리한 처리를 위한 데이터의 재표현]
```{r}
# A B C
# 3 5 4
# 2 3 5
# 9 2 7
# 이 형태를 그래프를 그리거나 데이터를 조작하려하면 불편하다,

# M V
# A 3
# A 2
# A 9
# B 5
# B 3
# B 2
# C 4
# C 5
# C 7
# 이런 형태로 변환해야 summaryBy(V ~ M, data)명령으로 쉽게 분석 가능
```

# stack(): 다수의 벡터를 하나의 벡터로 합치면서 관측값이 온 곳을 팩터로 명시
```{r}
stack(
  x  # 리스트 또는 데이터 프레임
)

x <- data.frame(a=c(3,2,9),
                b=c(5,3,2),
                c=c(4,5,7))
x_stacked <- stack(x)  # 세로로 변환

summaryBy(values ~ ind, x_stacked)
#    ind  values.mean
# 1    a     4.666667
# 2    b     3.333333
# 3    c     5.333333
```

# unstack(): stack()의 역 연산으로 원래 형태로 돌려보낸다.
```{r}
unstack(
  x,
  form =   # ~왼쪽에는 관측값, 오른쪽에는 관측값이 온 곳을 표현하는 벡터 명시
)

unstack(x_stacked, values~ind)
#   a b c
# 1 3 5 4
# 2 2 3 5
# 3 9 2 7
```
