---
title: "1_기초통계량"
output: html_document
---

```{r setup, include=FALSE}
knitr::opts_chunk$set(echo = TRUE)
```

# <기술통계량의 개념> 
#### 기술통계량 = 요약통계량
#### 1)중심 = 대표값
####    - 중심 : 양적 자료들이 어느 값에 몰려있는지
####             무게의 중심
####    - 대표값 : 모집단(연구자가 관심있는 전체집단)
####    - 평균, 절사평균(일정비율만큼 가장 큰 부분과 작은 부분을 제거 후 구한 평균), 중위수=중앙값, 최빈수=최빈값

#### 2)퍼짐 = 산포 = 다름
####    - 범위 : 최대값 - 최소값
####    - 사분위범위 : Q3(큰쪽에서25%) - Q1(작은쪽에서25%)
####    - 분산 : 최대값 - 최소값
####    - 표준편차* : 루트(분산)
####    - 중위수 절대편차 : 이상치 영향을 덜 받으면서도 양적인 자료가 얼마나 다를지 알려주는 값 -> 중위수(기준)->편차->절대값->그 중 중위수
####    - ** 이상치 없을 때 : 평균+표준편차
####    - ** 이상치 있을 때 : 중위수+중위수절대평가

#### 3)분포의 모양
####    - 왜도: 대칭여부(0기준)
####            -> 왜도=0: 대칭-> 정규분포
####            -> 왜도>0: 비대칭-> 왼쪽으로 치우쳐진 분포(오른쪽이상치)
####            -> 왜도<0: 비대칭-> 오른쪽으로 치우쳐진 분포(왼쪽이상치)
####    - 첨도: 중심이 뾰족한가(중심에 모여있는가)
####            -> 첨도=0: 중심
####            -> 첨도>0: 중심 높이 압도적으로 높음
####            -> 첨도<0: 중심 높이 완만해짐
```{r}
install.packages("tidyverse")
install.packages("plotly")
install.packages("ggplot2")
install.packages("psych")
install.packages("lawstat")
install.packages("agricolae")
install.packages("DescTools")
```

```{r}
library(tidyverse)
library(plotly)
library(ggplot2)
library(psych)
library(lawstat)
library(agricolae)
library(DescTools)
```

```{r}
install.packages("e1071")  # 왜도, 첨도 알려주는 패키지
library(e1071)
```

# 1)중심 = 대표값
```{r}
# 1.평균(Mean)
# mean(data$variable, na.rm = TRUE)
x1 <-c(10, 20, 30, NA)
mean(x1)
mean(x1, na.rm = TRUE)

# 2.절사평균(Trimmed Mean)
# mean(data$variable, trim = 0.05, na.rm = TRUE)
mean(diamonds$price, trim = 0.05)
mean(diamonds$price)

# 3.중위수=중앙값(Median)
# median(data$variable, na.rm = TRUE)
median(diamonds$price, na.rm = TRUE)

# 4. 최빈수=최빈값(Mode)
table(diamonds$price)
which.max(table(diamonds$price))  # 최빈값:605(261번째 값)
```

# 2)퍼짐 = 산포 = 다름
```{r}
# 1.범위(Range)
# diff(range(data$variable))
range(diamonds$price)  # 최소값, 최대값
diff(range(diamonds$price))
diff(c(3, 10, 5))  # 7 -5

# 2.사뷘위범위
# IQR(data$variable)
IQR(diamonds$price)

# 3.분산: 표본의 분산
# var(data$variable, na.rm = TRUE)
var(diamonds$price)

# 4.표준편차: 표본의 표준편차
# sd(data$variable, na.rm = TRUE)
sd(diamonds$price)

# 5.중위수절대편차(MAD)
# mad(data$variable, na.rm = TRUE)
mad(diamonds$price)  # 이상치 존재 -> 중위수+중위수절대평가가 바람직
```

# 3)분포의 모양
```{r}
# 1.왜도(대칭여부)
#e1071::skewness(data$variable)
e1071::skewness(diamonds$price)

# 2. 첨도(중심이 얼마나 뾰족한가)
# e1071::kurtosis(data$variable)
e1071::kurtosis(diamonds$price)
```

```{r}
# 기타
# 1.최소값
min(diamonds$price)

# 2.최대값
max(diamonds$price)
```

# psych 패키지를 이용하여 기술통계량 구하기
```{r}
install.packages("psych")
```

```{r}
library(psych)
```

```{r}
# 예제 데이터: ggplot2::diamonds
# 질적 자료: cut, color, clarity
# 양적 자료: carat, depth, table, price, x, y, z

# 1.psych::describe(하나의 양적자료)
psych::describe(diamonds$price)  # 결과 중 se=표준오차
psych::describe(diamonds$price, na.rm = TRUE, trim = 0.05, 
                IQR = TRUE, quant = c(0.25, 0.75))
  # IQR:위 아래에서 25%씩 뺀 값의 범위

# 2.psych::describe(여러개의 양적자료)
# purrr::keep(data, is.numeric) -> 값이 숫자로 되어있는 열만 뽑아온다.
purrr::keep(diamonds, is.numeric)
purrr::keep(diamonds, is.factor)

psych::describe(purrr::keep(diamonds, is.numeric))

# 3.psych::describeBy(하나의 양적 자료, 하나의 질적 자료)  # 집단 별로 처리
psych::describeBy(x = diamonds$price, group = diamonds$cut)
psych::describeBy(x = diamonds$price, group = diamonds$cut, mat = TRUE,
                  digits = 2)

# 4.psych::describeBy(여러개의 양적 자료, 하나의 질적 자료)
psych::describeBy(x = purrr::keep(diamonds, is.numeric),
                  group = list(diamonds$cut, diamonds$color),
                  mat = TRUE, digits = 2)

# 5.psych::describeBy(여러개의 양적 자료, 여러개의 질적 자료)
result <- psych::describeBy(x = purrr::keep(diamonds, is.numeric),
                            group = list(diamonds$cut, diamonds$color),
                            mat = TRUE, digits = 2)

```

```{r}
install.packages("writexl")
library(writexl)
```

```{r}
writexl::write_xlsx(result, path = "d:/result.xlsx")
```

# dplyr 패키지를 이용한 기술통계량 구하기
```{r}
# dplyr::summarise(data, variable.name = function(variable))
# n(), mean(), mean(trim = ), median(), sd(). mad(), IQR(), min(). max(). diff(range())

diamonds %>% 
  dplyr::group_by(cut) %>%  # 집단별
  dplyr::summarise(n = n(), Mean =mean(price, na.rm = TRUE),
                   TrimmedMean = mean(price, trim = 0.05),
                   Median = median(price), Range = diff(range(price)),
                   IQR = IQR(price), SD = sd(price), MAD = mad(price),
                   Max = max(price), Min = min(price),
                   Q1 = quantile(price, 0.25), Q3 = quantile(price, 0.75))
# diamonds %>% 
#   dplyr::group_by(cut) 이 두줄은 dplyr::group_by(diamonds, cut)과 동일

# %>%: foward-pipe operator
# magrittr패키지에서 제공하는 기능
# data %>% function() -> data를 함수 안에 넣어준다. + 중간에 불필요한 데이터 안넣어도 된다.

# 집단별(cut5개,color7개->35개)
results <- diamonds %>% 
  dplyr::group_by(color, cut) %>%
  dplyr::summarise(n = n(), Mean = mean(price, na.rm = TRUE),
                   TrimmedMean = mean(price, trim = 0.05),
                   Median = median(price), Range = diff(range(price)),
                   IQR = IQR(price), SD = sd(price), MAD = mad(price),
                   Max = max(price), Min = min(price),
                   Q1 = quantile(price, 0.25), Q3 = quantile(price, 0.75))
```

```{r}
writexl::write_xlsx(results, "d:/results.xslx")
```

# dplyr 패키지를 이용하여 열(변수) 추출하기
```{r}
# 1.select() : 데이터 중에서 열=변수를 추출(slicing)
# dplyr::select(data, variable)
View(diamonds)
dplyr::select(diamonds, carat)
dplyr::select(diamonds, carat, depth, x)
dplyr::select(diamonds, color:x)  # color~x까지 모든 열
dplyr::select(diamonds, -carat)
dplyr::select(diamonds, -c(depth, price))
dplyr::select(diamonds, -(color:x))

# [변수명에 패턴이 있는 경우]
# 1-1. 변수명에 특정 문자를 포함하고 있는 경우
colnames(diamonds)
dplyr::select(diamonds, contains("c"))


# 1-2. 변수명 중에서 특정한 문자로 시작하는 경우
dplyr::select(diamonds, starts_with("c"))

# 1-3. 변수명 중에서 특정한 문자로 끝나는 경우
dplyr::select(diamonds, ends_with("e"))


# 2.filter()
# dplyr::filter(data, 조건)
# 조건 - 비교연산자(>, >=, <, <=. ==, !=, !)
#      - 논리연산자(,, &, |)
#      - is.na() -> missing value
#      - between(variable, left, right)
# between : 이상, 이하

# 1) cut이 "Fair"
dplyr::filter(diamonds, cut == "Fair")

# 2) cut이 "Fair"가 아닌 데이터
dplyr::filter(diamonds, cut != "Fair")

# 3) price가 18000보다 큰 데이터
dplyr::filter(diamonds, price > 18000)

# 4) price가 18000이상인 데이터
dplyr::filter(diamonds, price >= 18000)

# 5) price가 18000보다 작은 데이터
dplyr::filter(diamonds, price < 18000)

# 6) price가 18000이하인 데이터
dplyr::filter(diamonds, price <= 18000)

# 7) cut은 "Fair"이고, price는 18000이상인 데이터
dplyr::filter(diamonds, cut == "Fair", price >= 18000)  # 더 좋은 방법
dplyr::filter(diamonds, cut == "Fair" & price >= 18000)

# 8) cut은 "Fair"이거나, price는 18000이상인 데이터
dplyr::filter(diamonds, cut == "Fair" | price >= 18000)

# 9) price중에서 결측치(missing value) 데이터
dplyr::filter(diamonds, is.na(price))

# 10) price중에서 결측치(missing value)가 없는 데이터
dplyr::filter(diamonds, !is.na(price))

# 11) price가 15000이상 18000이하인 데이터
dplyr::filter(diamonds, between(price, left = 15000, right = 18000))

# 12) cut이 "Good"이거나 "Very Good"인 데이터
dplyr::filter(diamonds, cut == "Good" | cut == "Very Good")
dplyr::filter(diamonds, cut %in% c("Good", "Very Good"))  # %in% : 원소 %in% 집합

# 3. %>%  : 불필요한 데이터를 중간단계에서 생성하지 않음 -> 메모리 축소 + 코드 간결
# 1) cut은 "Very Good"이고, price는 18000이상인 데이터의 x, y, z열 추출하기
# ** diamonds2가 불필요하게 생성됨
diamonds2 <- dplyr::filter(diamonds, cut == "Very Good", price >= 18000)
dplyr::select(diamonds2, x:z) 

# 데이터 %>% 데이터를 가공하는 함수 %>% 데이터를 가공하는 함수
diamonds %>%
  dplyr::filter(cut == "Very Good", price >= 18000) %>%
  dplyr::select(x:z)

#4. mutate() : 새로운 변수를 만들 때 사용
# dplyr::mutate(data, new.variable = 연산)
diamonds <- dplyr::mutate(diamonds, xyz.sum = (x + y + z))  # diamonds <- 이걸 적어줘야 diamonds데이터에 적용됨
diamonds <- dplyr::mutate(diamonds, xyz.mean = (x + y + z) / 3)
diamonds <- dplyr::select(diamonds, -c(xyz.sum, xyz.mean))  # 원래 데이터로 돌아오기

diamonds <- diamonds %>%
  dplyr::mutate(xyz.sum = (x + y + z), xyz.mean = (x + y + z) / 3)

View(diamonds)

# 5. summerise() : 기술통계량 구하기 
# dplyr::summerise(data, variable.name = function(variable))
diamonds %>%
  dplyr::summerise(n = n(), Meam = mean(price, na.rm = TRUE), SD = sd(price),
                   Min = min(price), Max = max(price))

# 6. group_by() : 집단 별로 처리하고 싶을 때
# 1) cut별
diamonds %>%
  dplyr::group_by(cut)  %>%  # 집단 별 기술통계량
  dplyr::summerise(n = n(), Meam = mean(price, na.rm = TRUE), SD = sd(price),
                   Min = min(price), Max = max(price))

# 2) color별
diamonds %>%
  dplyr::group_by(color)  %>%  # 집단 별 기술통계량
  dplyr::summerise(n = n(), Meam = mean(price, na.rm = TRUE), SD = sd(price),
                   Min = min(price), Max = max(price))

# 3) cut, color의 조합별
diamonds %>%
  dplyr::group_by(cut, color)  %>%  # 집단 별 기술통계량
  dplyr::summerise(n = n(), Meam = mean(price, na.rm = TRUE), SD = sd(price),
                   Min = min(price), Max = max(price))

# 7. arrange() : 정렬하기
# dplyr::arrange(data, variable, desc(variable))
# 1) 오름차순
diamonds %>%
  dplyr::group_by(cut) %>%  # 집단 별 기술통계량
  dplyr::summerise(n = n(), Meam = mean(price, na.rm = TRUE), SD = sd(price),
                   Min = min(price), Max = max(price)) %>%
  dplyr::arrange(Mean)

# 2) 내림차순
diamonds %>%
  dplyr::group_by(cut) %>%  # 집단 별 기술통계량
  dplyr::summerise(n = n(), Meam = mean(price, na.rm = TRUE), SD = sd(price),
                   Min = min(price), Max = max(price)) %>%
  dplyr::arrange(desc(Mean))

# 3) cut 오름차순, price 오름차순
diamonds %>%
  dplyr::arrange(cut, price)

# 4) cut 오름차순, price 내림차순
diamonds %>%
  dplyr::arrange(cut, desc(price))

# 8. inner_join(), full_join(), left_join(), right_join() : 2개의 데이터를 합치는 방법
d1 <- data.frame(id = c(1, 2, 4, 5), bt = c("a", "b", "ab", "o"),
                 age = c(10, 20, 40, 50))
d2 <- data.frame(id = c(1, 2, 7, 8, 9), height = c(150, 160, 170, 180, 190), 
                 weight = c(50, 60, 70, 80, 90))

# 1) inner_join()
# dplyr::inner_join(data1, data2, by = "primary.key")
d3 <- dplyr::inner_join(d1, d2, by = "id")

# 2) outer_join() : full join
d4 <- dplyr::full_join(d1, d2, by = "id")

# 3) outer_join() : left join
d5 <- dplyr::left_join(d1, d2, by = "id")

# 4) outer_join() : right join
d6 <- dplyr::right_join(d1, d2, by = "id")

# mutating join : inner join, outer join(full join, left join, right join)
# filtering join : anti join, semi joint

# 5) anti join
# dplyr::anti_join(data1, data2, by = "primary.key")
d7 <- dplyr::anti_join(d1, d2, by = "id")
# d1                  d2                            -> d7(result)
# id  bt  age        id  height  weight           id   bt   age
# 1   a    10         1     150      50              2    b     20
# 2   b    20         4     160      60              5    o     50
# 4   ab   40         7     170      70
# 5   o    50         8     180      80
#                     9     190      90
  
# 5) semi join
# dplyr::semi_join(data1, data2, by = "primary.key")
d8 <- dplyr::semi_join(d1, d2, by = "id")
# d8(result)
# id   bt   age
# 1    a     10
# 4    ab    40
```

# R을 이용하여 정규분포에서 확률구하기
```{r}
# 정규분포
# 1. 난수 생성하기
# rnorm(n = , mean = 0, sd = 1)
rnorm(n = 10)  # 
set.seed(100)  # 동일한 값이 나올 수 있도록
rnorm(n = 10)

d1 <- rnorm(n = 10, mean = 170, sd = 10)
d1

# 2. 누적확률 구하기
# pnrom(x, mean = 0, sd = 1, lower.tail = TRUE or FALSE)
# 모평균 : 170, 모표준편차 : 10

# 정규분포
# 1) 170 이하는?
1 - pnrom(190, mean = 170, sd = 10)

# 2) 190 이상은?;

pnrom(170, mean = 170, sd = 10)
pnrom(190, mean = 170, sd = 10, lower.tail = FALSE)

# 3) 140이상 200이하는?
pnrom(200, mean = 170, sd = 10) - pnrom(140, mean = 170, sd = 10)

# 4) 186.4485 이하는?
pnrom(186.4485, mean = 170, sd = 10)

# 3. 확률변수 구하기
# qnorm(누적확률, mean = 0, sd = 1)
qnorm(0.95, mean = 170, sd = 10)

# 4. 밀도 구하기(알파값)
# dnorm(x, mean = 0, sd = 1)
dnorm(170, mean = 170, sd = 10)  # 상대도수밀도 = 상대도수 / 구간의 폭(너비)
```
