---
title: "3_독립 2표본 검정"
output: html_document
---

```{r setup, include=FALSE}
knitr::opts_chunk$set(echo = TRUE)
```

```{r}
install.packages("tidyverse")
install.packages("plotly")
install.packages("ggplot2")
install.packages("psych")
install.packages("lawstat")
install.packages("agricolae")
install.packages("DescTools")
```

```{r}
library(tidyverse)
library(plotly)
library(ggplot2)
library(psych)
library(lawstat)
library(agricolae)
library(DescTools)
```

# <독립 2표본 검정>
# A집단의 양적자료, B집단의 양적자료 -> 독립 = A집단이 B집단에 영향을 미치지 않음
# Ho: MA = MB -> MA - MB = 0
# H1: MA > MB, MA < MB, MA != MB
# XA바 - XB바 = 0.002 -> Ho,H1중에 어떤것? 
#     -> 알 수 없다(XA바-XB바의 분포를 확인해야함)

# [[정규분포를 따를 때]]
# XA, XB: 정규분포 ~ N(Mi, 시그마i^2)
# XA바, XB바: 정규분포 ~ N(Mi, (시그마i/루트ni)^2)
# XA바-XB바 ~ N(MA - MB, 루트(시그마A^2/nA+시그마B^2/nB)^2)
# 평균-> E(XA바-XB바) = E(XA바)-E(XB바) = MA - MB
# 분산-> V(XA바-XB바) = V(XA바)+V(XB바) = 시그마A^2/nA+시그마B^2/nB
# Z = ((XA바-XB바)-평균)/표준편차 
#   = ((XA바-XB바)-(MA - MB))/루트(시그마A^2/nA+시그마B^2/nB) ~ Z(0, 1)
# Z(0, 1): 표준정규분포

# ----------------------------------------------------------------------------- 


# 이때, 시그마A, 시그마B -> 시그마A=시그마B(등분산) | 시그마A!=시그마B(이분산)
# 1) 등분산인 경우
# 시그마A=시그마B=시그마 -> = ((XA바-XB바)-(MA-MB))/시그마*루트(1/nA+1/nB)
#                        -> 이때 시그마 => Sp
# Sp^2 = ((nA-1)SA^2 + (nB-1)SB^2) / nA+nB-2 :(SA, SB=표본분산) -> 가중평균
# t = ((XA바-XB바)-(MA-MB))/Sp*루트(1/nA+1/nB) ~ t(n1+n2-2)

# 2) 이분산인 경우
# 시그마A!=시그마B -> ((XA바-XB바)-(MA - MB))/루트(SA^2/nA+SB^2/nB)~t(*)
#                        -> 이때 시그마 => Sp
# Sp^2 = ((nA-1)SA^2 + (nB-1)SB^2) / nA+nB-2 :(SA, SB=표본분산) -> 가중평균
# t = ((XA바-XB바)-(MA-MB))/Sp*루트(1/nA+1/nB) ~ t(n1+n2-2)

# ----------------------------------------------------------------------------- 

# [등분산성 검정]
# Ho: 시그마A^2 = 시그마B^2 (등분산) => 시그마A^2/시그마B^2 = 1
# H1: 시그마A^2 != 시그마B^2 (이분산) => 시그마A^2/시그마B^2 != 1

# F = SA^2/SB^2 ~ F자유도A(nA-1), 자유도B(nB-1)
# F는 0이상이다

```{r}
# 예제 데이터: sleep
# 변수명 extra(수면제 먹고 늘어난시간), group(수면제제품), ID(데이터식별)

# Ho(귀무가설): A수면제의 수면시간 평균과 B수면제의 수면시간의 평균은 같다.
# H1(대립가설): A수면제의 수면시간 평균과 B수면제의 수면시간의 평균은 같지 않다.

# Ho(귀무가설): 두 수면제 제품 간에 수면시간에 차이가 없다.
# H1(대립가설): 두 수면제 제품 간에 수면시간에 차이가 있다.

# --------------------------------------------------------------------------------

# 1단계) 정규성검정(정규분포를 따르는지 확인) 
#        -> 정규분포 따르면 등/이분산이 가정된 2 sample t
# Ho(귀무가설): 정규분포를 따른다.
# H1(대립가설): 정규분포를 따르지 않는다.

# by(data$variable, data$variable, function.name)
# by(양적자료, 양적자료, function.name)
by(sleep$extra, sleep$group, shapiro.test)
# sleep$group: 1
#
# 	Shapiro-Wilk normality test
#
# data:  dd[x, ]
# W = 0.92581, p-value = 0.4079
# 해설: W라는 통계량은 귀무가설이 맞다면(정규분포를 따른다면) 약 40.8%정도 일어난다
# 유의수준: 귀무가설이 쉽게 일어나냐, 어렵게 일어나냐의 차이
# 결론: 정규분포를 따른다.

# --------------------------------------------------------------------------------

# 2단계) 등분산성 검정
# Ho(귀무가설): 등분산이다.
# H1(대립가설): 이분산이다.

# var.test(data$variable ~ data$variable)
# var.test(양적자료 ~ 질적자료)
var.test(sleep$extra ~ sleep$group)   # p-value = 0.743(양쪽)

# 참고: 표본의 분산
by(sleep$extra, sleep$group, var)  # SA^2=3.20, SB^2=4.01
# F = SA^2/SB^2 = 3.20/4.01=0.798

# 해설: F값은 귀부가설이 맞다면(등분산이라면) 표본에서 관찰된 값(0.798)은
#       귀무가설에서 약 74.3%가 관찰될 수 있다
# 결론: 유의확률이 0.743이므로 유의수준 0.05에서 귀무가설을 만족한다

# --------------------------------------------------------------------------------

# 3단계-1) 등분산이 가정된 독립 2표본성 t검정(Two sample t-test)
# t.test(formula = variable ~ variable, data = , alternative = , var.equal = TRUE)
# t.test(formula = 양적자료 ~ 질적자료, data = , alternative = , var.equal = TRUE)

t.test(formula = extra ~ group, data = sleep, alternative = "two.sided",
       var.equal = TRUE)
# t = -1.861 / p-value: t분포에서 x=-1.861이하인 곳+ x=1.861이상인 곳 = 0.079
# 해설: 귀무가설이 맞다는 가정 하에서 표본에서 관찰된 값인 -1.861이 귀무가설에서 
#       7.9%(0.079)정도 일어나는 값
# 결론: 유의확률이 0.079이므로 유의수준 0.05에서
#       두 수면제 제품의 수면시간에는 통계적으로 유의한 차이는 
#       없는 것으로 나타났다.

# --------------------------------------------------------------------------------

# 3단계-2) 2단계 결론이 등분산성 가정이 깨지는 것으로 나타났다면 
#          이분산이 가정된 독립 2표본성 t검정(Two sample t-test)
# t.test(formula = variable ~ variable, data = , alternative = , var.equal = FALSE)
# t.test(formula = 양적자료 ~ 질적자료, data = , alternative = , var.equal = FALSE)

t.test(formula = extra ~ group, data = sleep, alternative = "two.sided",
       var.equal = FALSE)
# 등분산이 가정된 경우(3단계-2)와 동일한 결론
```
