---
title: "6_분산분석"
output: html_document
---

```{r setup, include=FALSE}
knitr::opts_chunk$set(echo = TRUE)
```

```{r}
install.packages("tidyverse")
install.packages("plotly")
install.packages("ggplot2")
install.packages("psych")
install.packages("lawstat")
install.packages("agricolae")
install.packages("DescTools")
```

```{r}
library(tidyverse)
library(plotly)
library(ggplot2)
library(psych)
library(lawstat)
library(agricolae)
library(DescTools)
```

# <분산분석>
# Ho: MA = MB = MC
# H1: not Ho

# A(정규분포): XA1, ... , XAn --> nA: XA1, XA2 --> X바A
# B(정규분포): XB1, ... , XBn --> nB: XB1, XB2 --> X바B
# C(정규분포): XC1, ... , XCn --> nC: XC1, XC2 --> X바C
# X2바 -> X바A, X바B, X바C의 평균
# SST = (XA1 - X2바)^2 + (XA2 - X2바)^2 + (XB1 - X2바)^2 + (XB2 - X2바)^2 + (XC1 - X2바)^2 + (XC2 - X2바)^2 
#       = sum(i=A~C) sum(j=1~ni) (Xij - X2바)^2 
#       = sum(i=A~C) sum(j=1~ni) (Xij - Xi바 + Xi바 - X2바)^2 
#       = sum(i=A~C) sum(j=1~ni) (A + B)^2
#       = sum(i=A~C) sum(j=1~ni) A^2 + sum(i=A~C) sum(j=1~ni) 2AB + sum(i=A~C) sum(j=1~ni)B^2 
#                                                     ----------------------------------> 0
#       = sum(i=A~C) sum(j=1~ni) A^2 + sum(i=A~C) sum(j=1~ni) B^2
#       = sum(i=A~C) sum(j=1~ni) (Xij - Xi바)^2 + sum(i=A~C) sum(j=1~ni) (Xi바 - X2바)^2         
#          ---------------SSE(내부)------------------>   ----------------SSB(외부)------------------->

# ex1) A: 10, -10, B: 20, -20, C: 30, -30 -> X2바=0
# SST(2800) = SSE(2800) + SSB(0)
# ex1) A: 10, 14, B: 20, 24, C: 30, 34 -> X2바=22
# SST(424) = SSE(24) + SSB(400)

# SSB / SSE = (SSB/자유도)/(SSE/자유도) = (SSB/k-1)/(SSE/n-k), k:집단의 갯수, n:표본의 데이터수
#               = MSB / MSE = F ~ F (k-1, n-k)

```{r}
# 분산분석 = ANOVA
#   - 3개 이상의 독립적인 모집단의 양적자료에
#     통계적으로 유의한 차이가 있는지 분석

# 자료
# 양적자료: 1개
# 질적자료: 1개, 3개이상의 값으로 구성되어 있어야함

# 예제 데이터: PlantGrowth
# 양적자료: weight
# 질적자료: group

# 최종검정
# Ho(귀무가설): group에 따라 weight에 차이가 없다.
# H1(대립가설): group에 따라 weight에 차이가 있다.

# [1단계: 정규성 검정]
# Ho(귀무가설): 각 집단의 양적자료는 정규분포를 따른다.
# H1(대립가설): 각 집단의 양적자료는 정규분포를 따르지 않는다.
by(PlantGrowth$weight, PlantGrowth$group, shapiro.test)
# 결론: p-value = 0.7475이므로 귀무가설 채택 -> 세 집단의 양적자료 모두 정규분포를 따른다.


# [2단계: 등분산 검정]
# Ho(귀무가설): 등분산이다.
# H1(대립가설): 이분산이다.

# (1) Bartlett test: 분포의 모양이 정규분포에 가까울 때
# (2) Levene test: 분포의 모양이 정규분포에 가깝지 않을 때

# bartlett.test(formula = 양적자료 ~ 질적자료, data = ) 
bartlett.test(formula = weight ~ group, data = PlantGrowth) 
# 결론: 등분산이다

# lawstat::levene.test(y = data$양적자료, group = data$질적자료,
#                          location = "median" or "mean", "trim.mean" )
lawstat::levene.test(y = PlantGrowth$weight, group = PlantGrowth$group,
                         location = "median")


# [3단계-1: 등분산이 가정된 분산분석]
# oneway.test(formula = 양적자료~질적자료, data = , var.equal = TRUE)
oneway.test(formula = weight ~ group, data = PlantGrowth, var.equal = TRUE)
# 결론: 유의확률이 0.016이므로 유의수준 0.05에서
#        group에 따라 weight에 통계적으로 유의한 차이가 있는 것으로 나타났다.

# aov(formula = 양적자료~질적자료, data = )
PlantGrowth_ANOVA <- aov(formula = weight ~ group, data = PlantGrowth) 
summary(PlantGrowth_ANOVA)
#               Df    Sum Sq    Mean Sq    F         Pr(>F)  
# group       2     3.766        1.8832      4.846    0.0159
# Residuals  27    10.492       0.3886


# [3단계-2: 이분산이 가정된 분산분석]
# oneway.test(formula = 양적자료~질적자료, data = , var.equal = FALSE)
oneway.test(formula = weight ~ group, data = PlantGrowth, var.equal = FALSE)
# 결론: (F = 4.8461)유의확률이 0.017이므로 유의수준 0.05에서
#        group에 따라 weight에 통계적으로 유의한 차이가 있는 것으로 나타났다.


# [4단계: 다중비교 = 사후분석(사후검정)]
# A B + A C + B C 각각 유의수준 0.05 -> 최종적인 유의수준 = 1 - (1-0.05)^3 = 0.143
# 해석 : 유의수준이 커진다는 것은 귀무가설이 맞음에도 불구하고 대립가설로 갈 확률이 높아짐

# 4-1. Tukey -> TukeyHSD(분산분석결과)
PlantGrowth_ANOVA <- aov(formula = weight ~ group, data = PlantGrowth)
TukeyHSD(PlantGrowth_ANOVA)
# -------------------------------------------------------------
# Tukey multiple comparisons of means
#     95% family-wise confidence level
#
# Fit: aov(formula = weight ~ group, data = PlantGrowth)
#


# $group
#             diff        lwr       upr     p adj
# trt1-ctrl -0.371 -1.0622161 0.3202161 0.3908711
# trt2-ctrl  0.494 -0.1972161 1.1852161 0.1979960
# trt2-trt1  0.865  0.1737839 1.5562161 0.0120064

# 해석
#  1) 첫번째 실행군과 대조군은 pvalue가 0.391이므로 유의한 차이 없음
#  2) 두번째 실행군과 대조군은 pvalue가 0.198이므로 유의한 차이 없음
#  3) 첫번째 실행군과 두번째 실행군은 pvalue가 0.012이므로 유의수준0.05보다 작아 유의한 차이 있음
# -------------------------------------------------------------


# 4-2. Bonferroni
# agricolae::LSD.test(y = 분산분석결과, trt = "그룹에 해당하는 변수명",
#                     test = "bonferroni", group = TRUE)
agricolae::LSD.test(y = PlantGrowth_ANOVA, trt = "group",
                    test = "bonferroni", group = TRUE)
# $groups
#      weight  groups
# trt2  5.526       a
# ctrl  5.032      ab
# trt1  4.661       b
# 
#  A      B
# trt2 |
# ctrl | ctrl
#      | trt1


# 4-3. Scheffe
# agricolae::scheffe.test(y = 분산분석결과, trt = "그룹에 해당하는 변수명",
#                         group = TRUE)
agricolae::scheffe.test(y = PlantGrowth_ANOVA, trt = "group", group = TRUE)



# 4-4. Dunnett
# ex) 독성실험 그냥쥐(기준집단) / 10ml(비교집단) / 20ml(비교집단)
# DescTools::DunnettTest(formula = 양적자료 ~ 질적자료, data = ,
#                       control = "기준이 되는 집단")
DescTools::DunnettTest(formula = weight ~ group, data = PlantGrowth,
                       control = "ctrl")
# -------------------------------------------------------------
#             pval
# trt1-ctrl  0.3227
# trt2-ctrl  0.1535
# -------------------------------------------------------------


# 4-5. Duncan
# agricolae::duncan.test(y = 분산분석결과, trt = "그룹에 해당하는 변수명",
#                        group = TRUE)
agricolae::duncan.test(y = PlantGrowth_ANOVA, trt = "group", group = TRUE)


# [정규성이 깨졌을 때]
# Ho: MA = MB = MC
# H1: not Ho

# A: 10, 30, 50
# B: 20, 40, 60
# C: 70, 80, 90
# 오름차순 정렬: 10 20 30 40 50 60 70 80 90
# 순위A = 1+3+5=9   -> 평균3 | 기대평균 5
# 순위B = 2+4+6=12  -> 평균4 | 기대평균 5
# 순위C = 7+8+9=24  -> 평균8 | 기대평균 5
# X^2 = (3-5)^2 + (4-3)^2 + (8-5)^2 = 14 -> 이 값이 0이랑 가까우면 귀무, 멀면 대립
# X^2 ~ X^2(k-1), k: 집단의 개수, k-1: 자유도

# Kruskal-Vallis rank sum test
# kruskal.test(formula = y ~ group, data = )
kruskal.test(formula = weight ~ group, data = PlantGrowth)
# -------------------------------------------------------------
#	 Kruskal-Wallis rank sum test
#
# data:  weight by group
# Kruskal-Wallis chi-squared = 7.9882, df = 2, p-value = 0.01842

# 결론: 유의확률이 0.018이므로 유의수준 0.05에서 재배방법에 따라 풀의 생산량에 통계적으로 유의한 차이가 있다.
# -------------------------------------------------------------

```
